【裁判字號】    98,易,3840
【裁判日期】    990514
【裁判案由】    詐欺
【裁判全文】
臺灣臺中地方法院刑事判決              98年度易字第3840號
公  訴  人  臺灣臺中地方法院檢察署檢察官
被      告  甲○○
上列被告因詐欺案件，經檢察官提起公訴（98年度偵緝字第2161
2162、2163號），本院判決如下：
    主    文
甲○○犯幫助詐欺罪，處有期徒刑參月，如易科罰金，以新臺幣
壹仟元折算壹日；又犯幫助詐欺罪，處有期徒刑參月，如易科罰
金，以新臺幣壹仟元折算壹日，應執行有期徒刑伍月，如易科罰
金，以新臺幣壹仟元折算壹日。
    事    實
一、甲○○可預見一般人以自己名義申辦行動電話門號使用，並
    無困難，如將行動電話門號之SIM卡交付欠缺信賴基礎之他
    人，則該SIM卡有可能供詐騙集團向不特定人詐取財物之用
    ，竟基於縱使發生亦不違背本意之幫助不確定故意，分別：
  (一)於97年8月24日至臺中市○區○○○路238號7樓之2「承天科
    技股份有限公司」申辦威寶電信股份有限公司（下稱威寶電
    信）行動電話0000000000門號SIM卡後，即於不詳之時間，
    在不詳處所，將該SIM卡以不詳之對價出售與姓名年籍不詳
    之成年人使用。嗣該姓名年籍不詳之成年人所屬之詐騙集團
    成年成員即意圖為自己不法之所有，在雅虎奇摩拍賣網站上
    ，刊登不實之販賣商品訊息，以上開0000000000號行動電話
    作為聯繫電話，為下列之詐欺取財行為：
  戊○○於97年9月2日晚間8時許，上網至雅虎奇摩拍賣網站
    瀏覽，見上開詐騙集團刊登販賣HTC Diamond p3700手機訊
    息，乃下標購買。該詐騙集團某女性成年成員即於同日晚間
    9時30許通知戊○○以新臺幣（下同）1萬9000元購得2支手
    機，使戊○○陷於錯誤，於同日晚間11時許，在臺北市○○
    區○○街491號便利商店內，以自動櫃員機匯款1萬9000元至
    該詐欺集團指定之彰化北斗郵局帳號00000000000000號帳戶
    內。戊○○匯款後遲未收到購買之商品，始知受騙。
  己○○於97年9月3日晚間8時47分許，上網至雅虎奇摩拍賣
    網站瀏覽，見上開詐騙集團刊登販賣MIO C728器車衛星導航
    器、數位電視盒、TV接收器之訊息，誤信為真乃下標購買，
    嗣於翌（4）日上午8時50分許，在臺北市南港昆陽郵局匯款
    7,200元至該詐欺集團指定之第一銀行斗六分行帳號0000000
    0000000號帳戶內。己○○匯款後經第一銀行行員來電告知
    匯入之帳戶有異，始知受騙。
  丙○○於97年9月4日晚間9時30分許，上網至雅虎奇摩拍賣
    網站瀏覽，見上開詐騙集團刊登販賣奶粉之訊息，信以為真
    乃下標購買，並隨即以網路銀行匯款9,300元至該詐欺集團
    指定之彰化光復路郵局23支局帳號00000000000000000號帳
    戶內。嗣丙○○匯款後遲未收到購買之商品，始知受騙。
  庚○○於97年9月2日下午4時56分許，上網至雅虎奇摩拍賣
    網站瀏覽，見上開詐騙集團刊登販賣SONY T2繽紛色漾數位
    相機之訊息，誤信為真乃以6,000元下標購買，嗣於同日下
    午5時52分許，在臺南縣歸仁鄉南保郵局之自動櫃員機，並
    連同運費100元，合計轉帳匯款6,100元至該詐欺集團指定之
    彰化北斗郵局33支局帳號00000000000000號帳戶內。庚○○
    匯款後翌日即經雅虎奇摩拍賣網站通知賣家已遭停權，試圖
    與0000000000門號聯繫未果，亦未收到購買之商品，始知受
    騙。
  (二)甲○○於98年2月12日至臺中市○○路「家樂福德安門市」
    申辦家樂福電信股份有限公司（下稱家樂福電信）行動電話
    門號0000000000號SIM卡後，即於不詳之時間，在不詳處所
    ，將該SIM卡以不詳之對價出售與姓名年籍不詳之成年人使
    用。嗣該姓名年籍不詳之成年人所屬之詐騙集團某女性成年
    成員即意圖為自己不法之所有，於98年3月4日下午6時許，
    在網路上透過SKYPE聊天網站主動向乙○○表示願意援交，
    要求乙○○至臺中市○○路與中興路口等候見面。同日晚間
    9時許，該詐騙集團某女性成年成員以上開行動電話門號與
    乙○○持用之行動電話聯繫，向乙○○佯稱需以金融卡證明
    其非警察身分，要求乙○○持金融卡操作提款機以示證明職
    業代碼，使乙○○陷於錯誤，為取得對方信任，於同日晚間
    9時57分（起訴書誤載為3月4日18時）在荷蘭銀行臺中分行
    提款機依指示操作，因而將其郵局帳戶內之存款2萬9876元
    轉帳匯入元大商業銀行帳號0000000000000000000號帳戶內
    。嗣乙○○發覺帳戶內款項轉出，乃知受騙。
二、案經苗栗縣警察局苗栗分局及臺中市警察局第三分局分別報
    請臺灣臺中地方法院檢察署偵查起訴。
    理    由
一、關於證據能力之論述：
    按被告以外之人（包括證人、鑑定人、告訴人、被害人及共
    同被告等）於審判外之陳述，雖不符刑事訴訟法第159條之1
    至之4等4條之規定，而經當事人於審判程序同意作為證據，
    法院審酌該言詞陳述或書面陳述作成時之情況，認為適當者
    ，亦得為證據。當事人、代理人或辯護人於法院調查證據時
    ，知有刑事訴訟法第159條第1項不得為證據之情形，而未於
    言詞辯論終結前聲明異議者，視為有前項之同意，刑事訴訟
    法第159條之5定有明文。查本案公訴人及被告於本院言詞辯
    論終結前並未爭執本院下列所引用之證據之證據能力，本院
    審酌各該證據資料並無顯不可信或違法不當之瑕疵，以之作
    為證據應屬適當，該等證據自均具有證據能力，合先敘明。
二、認定犯罪事實所憑之證據及理由：
    訊據被告甲○○矢口否認有申辦上開威寶電信行動電話0000
    000000門號及家樂福電信行動電話0000000000門號SIM卡，
    並交付他人使用之情事，辯稱：其身分證及健保卡，係在臺
    中火車站遺失云云。經查：
  (一)上開被害人戊○○、己○○、丙○○、庚○○、乙○○等人
    ，分別於前揭時間，或遭詐騙集團以虛設之拍賣訊息或同意
    援交為餌，並以前揭威寶電信及家樂福電信門號為聯絡電話
    所詐騙，因而陷於錯誤，各人先後匯款1萬9000元、7,200元
    、9,300元、6,100元、2萬9876元至詐騙集團指定之帳戶等
    事實，業據被害人戊○○、己○○、丙○○、庚○○、乙○○等人指訴明確，並有臺南縣警察局歸仁分局媽廟派出所受
    理各類案件紀錄表，新竹縣政府警察局竹北分局新豐分駐所
    受理各類案件紀錄表、陳報單、受理刑事案件報案三聯單，
    臺北市政府警察局北投分局大屯派出所受理詐騙帳戶通報警
    示簡便格式表、受理刑事案件報案三聯單，臺北市政府警察
    局內湖分局東湖派出所金融機構聯防機制通報單、受理詐騙
    通報警示簡便格式表，臺中市警察局第一分局公益派出所受
    理刑事案件報案三聯單、受理各類案件紀錄表、受理詐騙帳
    戶通報警示簡便格式表、台新銀行自動櫃員機交易明細表、
    郵政跨行匯款申請書、荷商荷蘭銀行自動櫃員交易明細表等
    件在卷可查。足證上開威寶電信0000000000號及家樂福電信
    0000000000號行動電話門號，確係詐騙集團成員用以作為詐
    欺被害人戊○○、己○○、丙○○、庚○○、乙○○取財得
    逞之工具甚明。
  (二)被告雖否認上開2支行動電話門號係其申辦，辯稱其身分證
    、健保卡在台中火車站遺失云云。然被告於98年9月21日經
    警初詢時供稱：「我身分證於97年6月有遺失，沒有去申請
    」，同日約5個小時後由臺灣臺中地方法院檢察署內勤檢察
    官訊問時則改稱：「（何時身分證及健保卡遺失？）九十七
    年八月二十三日遺失的，我因為失業睡在台中火車站後面空
    地，我的身分證及健保卡在那裡遺失的‧‧‧（為何可以確
    定是九十七年八月二十三日遺失身分證及健保卡？）我有抄
    起來，我是想萬一我以後要回斗六補辦證件，我才能說我何
    時遺失證件」云云，被告關於遺失之時間、證件之內容，供
    述前後不一已甚明顯，且其果有抄錄遺失時間，同一日前後
    2次之供述，當彼此吻合，不應有所差池，又其供稱之遺失
    證件時間，恰為下述申辦威寶電信門號之前一日，而被告於
    本院訊問時供陳其在台中火車站僅遺失身分證及健保卡，別
    無其他物品遺失，亦與常情不符，足見被告所辯證件遺失云
    云，難以輕信。況且，就上開威寶電信及家樂福電信門號之
    申請書2件（見臺灣臺中地方法院檢察署98年度偵緝字第216
    3號卷第11頁及台中市警察局第三分局刑案偵查卷第19頁）
    內容綜合觀察，此2支門號申請日期分別為97年8月24日及98
    年2月12日，申請時間相隔半年之久，申請書卻均檢附相同
    之身分證及健保卡，且各該證件上之照片，確為被告無誤。
    另2份申請書上之申請人欄位「甲○○」字跡，無論其字型
    、筆順、筆劃及勾勒方式均相當特殊，無須經精密鑑定，僅
    憑肉眼觀查，即可辨明彼此均為同一人所簽，亦與被告警、
    偵、審歷次之簽名相同。又其中威寶電信門號SIM卡，係於
    97年11月14日由苗栗縣警察局苗栗分局警員持本院核發之搜
    索票，在台中市○○街167號（金滿家旅館）110號房搜獲，
    被查獲人廖久凱業已供稱該SIM卡係以報紙刊登廣告「辦門
    號換現金」向他人收購而來，並有其持有其他收購而來之行
    動電話SIM卡數十張、相關報紙分類廣告1份、名片2張等影
    本、照片等存卷可憑（見臺灣臺中地方法院檢察署97年度警
    聲搜字第5056號卷及苗栗縣警察局苗栗分局刑案偵查卷）。
    是若被告之身分證及健保卡遺失，遭人冒名申辦2支行動電
    話門號，以目前申辦行動電話門號均需以「雙證件」核對申
    請人真實身份之控管流程而言，被告前後2次均遭他人冒名
    申辦門號成功，可能性已經不高；且被告若6個月間遭不同
    之人先後2次冒名申辦上開門號（威寶電信門號SIM卡已於97
    年11月14日查獲，家樂福電信門號係在查獲後之98年2月12
    日申辦），則前述2紙申請書上「甲○○」之字跡，焉有彼
    此相同，亦均與被告之真正簽名相同之可能？且該他人如於
    97年8月24日冒名申辦威寶電信門號成功，隨即於同年9月2
    日用作為詐騙工具，何需遲至約6個月以後再次冒名申辦家
    樂福電信門號？而系爭威寶電信SIM卡之持有人廖久凱既以
    刊登分類廣告方式收購行動電話SIM卡，又何必甘犯他罪冒
    名申辦門號？是以，綜合以上所述，被告所辯身分證及健保
    卡遺失、未申辦前揭2支行動電話門號云云，洵無可採，上
    開2支電話確為被告親自申請，堪以認定。
  (三)按刑法上之故意，分為直接故意（確定故意）與間接故意（
    不確定故意）二者。「行為人對於構成犯罪之事實，明知並
    有意使其發生者」為直接故意；「行為人對於構成犯罪之事
    實，預見其發生而其發生並不違背其本意者」為間接故意，
    刑法第13條第1項、第2項定有明文。衡諸現今社會常情，申
    辦行動電話門號並無限制一定之資格，是一般人如非基於犯
    罪之不法目的，僅欲短期使用行動電話門號，自無捨棄自己
    或可信賴親友名義而迂迴使用非熟識他人名義行動電話門號
    之理，被告申辦上開2之行動電話門號時為年近60歲之成年
    人，對此自難諉為不知。且近年來詐欺取財之犯罪類型層出
    不窮，該等犯罪，多數均係利用他人行動電話門號SIM卡作
    為實行詐欺犯行之工具，並經媒體廣為披載，被告縱使並不
    確知所提供之門號，係遭他人用以對被害人詐欺取財，亦無
    法確知取得帳戶之人係以何種方法於何時地為詐欺取財之具
    體內容，惟對於其所提供之上揭行動電話門號SIM卡，將遭
    人作為詐欺取財犯行之工具使用，應有概括之認識，且可預
    見其發生，尤以被告自陳其因失業，係在台中火車站周遭活
    動之遊民，其應無申請行動電話門號之必要，更無按所填寫
    之付費方案逐月繳付行動電話費之可能，而其中威寶電信門
    號SIM卡，事後確在專門收購行動電話門號之廖久凱處查獲
    ，已如前述，更可見被告提供行動電話門號，在獲取不法對
    價，至於取得SIM卡之人日後是否繳付行動電話費？電信公
    司是否對被告求償？則非被告關心之問題，換言之，該行動
    電話門號SIM卡就算供他人取得不法犯罪所得之用，亦不違
    背被告之本意，且其並無確信行動電話門號SIM卡不至遭利
    用為犯罪之用，仍將行動電話門號SIM卡提供他人，被告有
    基於幫助犯罪之不確定故意存在，應堪認定。
  (四)又按刑法上之幫助犯，係指以幫助之意思，對於正犯資以助
    力，而未參與實施犯罪之行為者而言。被告將其申辦之前開
    2支行動電話門號SIM卡，分別交付不詳姓名年籍之成年人，
    該不詳姓名年籍之成年人及其所屬詐騙集團之成年成員持以
    實行詐欺取財，被告交付SIM卡之行為，要屬犯罪構成要件
    以外之行為，本院復查無被告對於各該詐騙集團所為犯行之
    實施，有何犯意聯絡或行為分擔之事實，則被告應屬以幫助
    他人實行犯罪行為之意思，參與構成要件以外之行為，為幫
    助犯。
  (五)綜上所述，被告否認申辦上開行動電話門號，泛稱身分證及
    健保卡遺失云云，顯係卸責之詞，不足採信。本件事證明確
    ，被告上開幫助詐欺取財之犯行洵堪認定。
三、論罪科刑
  (一)查前述不詳姓名年籍之詐騙集團成年成員意圖為自己不法所
    有，基於詐欺取財之犯意聯絡，以上開方式施用詐術騙取被
    害人戊○○、己○○、丙○○、庚○○、乙○○之金錢，渠
    等所為係共同犯刑法第339條第1項之詐欺取財罪。而被告基
    於幫助之犯意，2次提供行動電話SIM卡，幫助詐欺集團成員
    詐欺，參與施用詐術之構成要件以外之行為，核其所為，各
    犯刑法第30條第1項、第339條第1項詐欺取財罪之幫助犯。
  (二)前揭不詳人等所屬之詐騙集團成員就詐欺取財犯行，固有犯
    意聯絡及行為分擔，為共同正犯，惟幫助犯係從犯，從屬正
    犯而成立，刑法上既無「共同幫助」之情，當亦無「幫助共
    同」之可言（最高法院95年度台上字第6767號判決、司法院
    廳刑一字第1104號函亦同此見解）。
  (三)又被告2次幫助他人犯詐欺罪，為幫助犯，均應依刑法第30
    條第2項之規定減輕其刑。
  (四)被告提供上開威寶電信行動電話門號與詐騙集團用以詐欺取
    財，係以一幫助行為，使該詐騙集團對於被害人戊○○、己○○、丙○○、庚○○等4人詐欺取財，侵害該4人之財產法
    益，為一行為觸犯4幫助詐欺取財罪，為想像競合犯，應依
    刑法第55條規定，從一重處斷。另被告前後2次提供威寶電
    信門號及家樂福電信行動電話門號與詐騙集團，核以2支門
    號申辦之地點、電信業者不同、施詐方法不同，是被告所犯
    2 次幫助詐欺犯行，犯意各別、行為各異，應予分論併罰。
  (五)爰審酌被告前無犯罪科刑及執行完畢之紀錄，有臺灣高等法
    院被告前案紀錄表在卷可考，惟其提供行動電話門號與他人
    非法使用，幫助實際施詐之人得以隱藏身份，逃避查緝，助
    長詐欺之犯罪風氣，此類提供人頭電話之犯罪，近年來極為
    猖獗，實不宜輕縱，且本件被害人多達5人，惟兼衡每位被
    害人遭詐欺金額尚非鉅額，再考量被告本身未實際參與詐欺
    取財之犯行，非難性較小、收購威寶電信行動電話門號之廖
    久凱所犯幫助詐欺罪經本院判決之刑度，暨被告所犯之類同
    犯罪（分別於97年8月28日、97年12月16日申辦威寶電信000
    0000000號、臺灣大哥大0000000000號、遠傳電信000000000
    0號行動電話與詐騙集團使用），在臺灣雲林地方法院審理
    時自白犯行（見臺灣雲林地方法院98年度易字第680號、99
    年度易字第23號判決），本案自始空言否認，態度不佳等一
    切情狀，量處如主文所示之刑，並諭知易科罰金之折算標準
    ，以示懲儆。
據上論斷，應依刑事訴訟法第299條第1項前段，刑法第30條第1
項前段、第2項、第339條第1項、第55條、第41條第1項前段、第
51條第5款，刑法施行法第1條之1第1項、第2項前段，判決如主
文。
本案經檢察官丁○○到庭執行職務。
中    華    民    國    99    年     5    月    14    日
                  刑事第七庭  審判長法  官  王邁揚
                                    法  官  林美玲
                                    法  官  黃賢婷
以上正本證明與原本無異。
如不服本判決應於收受判決後10日內向本院提出上訴書狀，並應
敘述具體理由；其未敘述上訴理由者，應於上訴期間屆滿後20日
內向本院補提理由書（均須按他造當事人之人數附繕本）「切勿
逕送上級法院」。
                                    書記官   黃雅青
中    華    民    國    99    年     5    月    14    日
附錄論罪科刑法條：
刑法第339條第1項
意圖為自己或第三人不法之所有，以詐術使人將本人或第三人之
物交付者，處 5 年以下有期徒刑、拘役或科或併科 1 千元以下
罰金。
刑法第30條
幫助他人實行犯罪行為者，為幫助犯。雖他人不知幫助之情者，
亦同。
幫助犯之處罰，得按正犯之刑減輕之。

司法院資訊處製作；財團法人民間司法改革基金會備份。
